【裁判字號】    98,簡上,6
【裁判日期】    980923
【裁判案由】    給付會款
【裁判全文】
臺灣澎湖地方法院民事判決               98年度簡上字第6號
上  訴  人  乙○○
訴訟代理人  丁○○
被上訴人    甲○○
上列當事人間請求給付會款事件，上訴人對於民國98年2月27日
本院馬公簡易庭97年度馬簡字第134號第一審判決提起上訴，本
院於98年9月9日言詞辯論終結，判決如下：
    主  文
上訴駁回。
第二審訴訟費用由上訴人負擔。
    事實及理由
一、被上訴人主張：被上訴人於民國96年6月5日，擔任會首，招
    募含會首共21會，每會新台幣（下同）2萬元，採外標制，
    每月5日在自宅開標之合會，而上訴人以自己名義參加1會，
    又與訴外人丙○○共同以「林銀花」名義參加1會，並承諾
    對林銀花名義之會款負責，被上訴人係向上訴人收取各期會
    款（含會頭錢等），而林銀花該會於96年8月5日以5200元得
    標後（以下就該會簡稱系爭死會），被上訴人係將其標得之
    款項分3次均交給上訴人，乃該會嗣竟未正常繳納後續會款
    ，為此依據合會法律關係，訴請上訴人給付所欠系爭死會會
    款38萬元。並聲明：如原判決主文所示。
二、上訴人則抗辯：系爭死會係由訴外人丙○○以「林銀花」名
    義單獨參加，上訴人僅於系爭死會投標時，受丙○○之指定
    攜同另一上訴人亦不認識之訴外人（翁千惠）到場，但係由
    該訴外人（翁千惠）投標，而上訴人就系爭死會繳付各期會
    款及收取被上訴人交付之得標會款，均是代丙○○處理相關
    會務，並未與丙○○共同參與合會，更未承諾支付系爭死會
    之會款，因此，丙○○積欠之系爭死會款項，與上訴人無關
    ，被上訴人不應向上訴人請求。並聲明：被上訴人之訴駁回
    。
三、原審為上訴人敗訴判決，命上訴人給付被上訴人38萬元，並
    依職權宣告假執行。上訴人不服，提起上訴，於本院上訴聲
    明：（一）原判決廢棄。（二）被上訴人於第一審之訴駁回
    。被上訴人則答辯聲明：上訴駁回。
四、本件兩造對於被上訴人招募前述合會，其中系爭死會於96年
    8月5日得標取款後，並未按時支付後續死會會款，至今尚欠
    被上訴人38萬元會款之事實，並不爭執，且有被上訴人提出
    之會單、本票為證，應認定為真實。
五、被上訴人主張系爭死會所欠38萬元款項，應由上訴人負責支
    付一節，為上訴人所否認，並抗辯系爭死會應由丙○○單獨
    負責，與上訴人無關云云。經查：
（一）民法第709條之1第1項規定：「稱合會者，謂由會首邀集
      二人以上為會員，互約交付會款及標取合會金之契約。」
      由此一規定可知，合會為會首與多數會員間權利義務關係
      之契約，故合會成員彼此間之信任與交易安全之保障，應
      屬合會運作之基礎。系爭死會使用假名「林銀花」進行，
      而被上訴人邀約該會時，上訴人及訴外人丙○○均同時在
      場，是對於「林銀花」一會權利義務關係究歸誰所屬，即
      應參酌各該合會成員之供述及合會實際運作之過程定之，
      以維繫合會成員間之共識並保障交易安全。
（二）證人即上開合會會員黃金陵、陳其郁於原審分別證稱：「
      九十六年八月份林銀花標會時，我有在現場，當時是乙○
      ○提出標單的，我印象裡標單上好像是寫「長秀」兩個字
      加上金額，最後會首就宣布乙○○得標，當次乙○○得標
      以後，他當場表明是與人合標，以後會負責付會款」、「
      九十六年八月份林銀花得標那次我有到場，當時是會首當
      場宣布由乙○○得標，得標金額5200元，但標單上是簽何
      人的名字我沒有看清楚，但是得標當場乙○○表示是與別
      人合標的，並承諾以後會對會款負責到底」等語，足見被
      上訴人主張上訴人以林銀花一會之會員身分自居而得標，
      應負責給付死會會款一節，係有所本，上訴人辯稱：係由
      受丙○○之託，伊亦不認識之訴外人（翁千惠）到場投標
      ，且伊沒有承諾以後會對會款負責到底云云，即非可採。
（三）上訴人另辯稱：死會會款歸丙○○所有，伊係代收後將死
      會會款轉交給丙○○云云（證人丙○○亦到庭附和此說法
      ，惟其證詞不足採信，理由詳後述），除與上開事證不符
      外，另參諸上訴人於本院準備程序中陳稱「劉昌喜是當初
      我向他（幫丙○○）借錢，我有跟劉昌喜說我是幫朋友調
      的，但我沒有講是幫誰調的，‧‧‧，我拿到的會款其中
      8萬元有還給劉昌喜」等語，顯然上訴人為幫助丙○○，
      曾不惜自負風險而以自己名義向他人借貸，其與丙○○間
      之關係應甚密切，其就系爭死會以會員自居，再將自己標
      得之會款轉給丙○○運用，亦符常理，尚不能以其事後有
      將死會會款給予丙○○之行為，遽認上訴人僅係代收、代
      轉會款予丙○○，上訴人此部分所辯，亦非足採。
（四）本件上訴人繳交林銀花一會之各期會款、參與投標、收取
      得標會款、以得標會款償付自己債務等情，均有如上述，
      反觀訴外人丙○○無一參與，僅於本院審理中空言證稱：
      系爭死會由伊單獨參加，伊是請翁千惠代標，並請被上訴
      人將得標會款寄放上訴人處，由上訴人先代收云云，衡情
      已難遽信屬實；況證人丙○○本身債信不佳，復與上訴人
      有密切關係，有如前述，即有獨攬責任而為有利於上訴人
      之偏頗證述之虞，其證詞應非可採。
（五）系爭死會未繳會款因而停會，嗣經兩造談判解決，被上訴
      人固自上訴人親屬處取得訴外人丙○○簽發之本票作為償
      債之用，此為兩造所不爭執，惟該等本票為上訴人之親屬
      交付予被上訴人，而交付他人票據償債，屬於社會常見之
      交易模式，不能因此認定票據發票人與執票人間有直接之
      交易往來關係（在本件為合會關係）。
（六）綜上所述，系爭死會之權利義務關係應歸上訴人所屬，從
      而，被上訴人依據合會法律關係，訴請上訴人給付系爭死
      會積欠之會款38萬元，於法有據，應予准許。
六、原審為上訴人敗訴判決，命上訴人應給付被上訴人38萬元，
    並依職權宣告假執行，核無不合，上訴意旨猶執陳詞，指摘
    原判決不當，求為廢棄改判，為無理由，自應駁回其上訴。
七、據上論結，本件上訴為無理由，依民事訴訟法第449條第1項
    、第78條，判決如主文。
中    華    民    國    98    年    9     月    23    日
                  民事庭  審判長法  官  管安露
                                法  官  李宛玲
                                法  官  陳順輝
以上正本證明與原本無異。
本判決不得上訴。
中    華    民    國    98    年    9     月    23    日
                                書記官  王耀煌


司法院資訊處製作；財團法人民間司法改革基金會備份。
